【裁判字號】    99,易,39
【裁判日期】    990506
【裁判案由】    妨害自由
【裁判全文】
臺灣士林地方法院刑事判決                99年度易字第39號
公  訴  人  臺灣士林地方法院檢察署檢察官
被      告  乙  ○  (ULRI.
選任辯護人  林世昌  律師
上列被告因妨害自由案件，經檢察官提起公訴（98年度偵續字第
356號），本院判決如下：
    主  文
乙○無罪。
    理  由
一、本件公訴意旨略以：被告乙○與告訴人甲○○○○○ ○○○○○○○○（
    德國籍）係夫妻，來臺後因感情不睦，於民國97年4、5月間
    協議分居，2人所生之女均與告訴人同住。詎被告竟基於妨
    害自由之犯意：（一）於98年2月10日，利用與大女兒A1（
    84年次，真實姓名年籍詳卷）用餐之機會，取得告訴人位在
    臺北市士林區○○○路○段223號3樓住處（下稱系爭告訴人
    住處）之鑰匙複製後，於98年2月11日，未經告訴人同意，
    持前開複製鑰匙開啟門鎖，無正當理由侵入系爭告訴人住處
    ，並將其行李物件搬入放置，當日告訴人返家發現上情，乃
    將被告逐出，並更換門鎖；（二）被告復於98年2月13日21
    時許，無正當理由偕同不知情之鎖匠侵入系爭告訴人住處之
    樓梯間，欲開鎖進入時，為告訴人偕同小女兒A2（88年次，
    真實姓名年籍詳卷）返家撞見。因認被告涉犯刑法第306條
    第1項之無故侵入他人住宅罪嫌。
二、按犯罪事實應依證據認定，無證據不得認定犯罪事實，又不
    能證明被告犯罪者，應諭知無罪之判決，刑事訴訟法第154
    條第2項、第301條第1項分別定有明文；又認定犯罪事實所
    憑之證據，雖不以直接證據為限，間接證據亦包括在內，然
    而無論直接證據或間接證據，其為訴訟上之證明，須於通常
    一般之人均不致有所懷疑，而得確信其為真實之程度者，始
    得據為有罪之認定，倘其證明尚未達到此一程度，而有合理
    之懷疑存在而無從使事實審法院得有罪之確信時，即應由法
    院為諭知被告無罪之判決（最高法院76年台上字第4986號判
    例可參）。次按刑法第306條稱無故侵入，即無正當理由而
    侵入，但理由正當與否，則應以客觀標準觀察定之，凡法律
    、道義、習慣等所應許可，而無背於公序良俗者，是可認為
    正當理由。
三、證據能力之判斷：
  (一)查本件被告乙○所為不利於己之陳述，並無出於強暴、脅
      迫、利誘、詐欺、疲勞訊問、違法羈押或其他不正之方法
      ，亦非違反法定障礙事由經過期間不得訊問或告知義務之
      規定而為，依刑事訴訟法第156條第1項、第158條之2規定
      ，應認其有證據能力。
  (二)本件資以認定事實之其他供述及非供述證據（詳見後述）
      ，檢察官、被告及辯護人於本院調查證據時，並未於言詞
      辯論終結前聲明異議，本院審酌該等供述證據作成時之情
      況，認為適當，且亦無其他違背法定程序而取證之情形，
      依刑事訴訟法第159條之5規定、第158條之4反面解釋，自
      有證據能力。
四、訊據被告乙○固坦承與告訴人甲○○○○○ ○○○○○○○○為夫妻，2人
    自97年5月起分居，其嗣於98年2月10日向大女兒A1取得系爭
    告訴人住處之鑰匙加以複製，於98年2月11日，未詢問告訴
    人是否同意，即持前開複製鑰匙開啟系爭告訴人住處之門鎖
    ，將其行李物件搬入放置，當日遭告訴人逐出後，其復於98
    年2月13日21時許，前往系爭告訴人住處，然因發現告訴人
    更換門鎖，乃偕同鎖匠在樓梯間欲開啟門鎖進入，旋遭返家
    之告訴人發覺等事實，惟堅決否認有何無故侵入他人住宅之
    犯行，辯稱：(一)伊長年與被告組織家庭，未在外就業，在
    臺灣依法不得工作而無工作能力，客觀上無謀生能力，與告
    訴人分居後僅得倚賴告訴人每月支付之生活費，本案因告訴
    人突然減少生活費之支付，且未得伊同意即向伊原位於臺北
    市士林區○○○路○段290巷39號4樓居處（下稱系爭被告住
    處）之房東解除租約，使伊突然遭房東趕出，當時伊手邊現
    存款項不足支應生活所需或租賃其他房屋居住，方不得已於
    98年2月11日前往系爭告訴人住處，又當日雖遭逐出，惟因
    無處可居、無法生活之問題仍未解決，需再找告訴人商量，
    且伊欲取回搬入之行李物件，始於98年2月13日再次前往系
    爭告訴人住處，此為緊急避難，伊並非無故侵入；(二)伊向
    大女兒A1取得系爭告訴人住處之鑰匙，表示98年2月11日係
    得大女兒A1同意而得進入該屋，且98年2月13日伊亦得管理
    員之同意方進入系爭告訴人住處之樓梯間，故伊並非未得同
    意而侵入系爭告訴人住處或其樓梯間等語。
五、公訴意旨認被告乙○涉犯妨害自由之罪嫌，無非以：告訴人
    甲○○○○○ ○○○○○○○○之指述、證人即渠等大女兒A1之證述及98
    年2月11日系爭告訴人住處內照片7張為其論據。經查：
  (一)被告與告訴人為夫妻，2人自97年5月起分居，被告於98年
      2月10日向證人A1取得系爭告訴人住處之鑰匙加以複製，
      於98年2月11日，未詢問告訴人是否同意，即持前開複製
      鑰匙開啟系爭告訴人住處之門鎖，將行李物件搬入放置，
      告訴人當日將被告逐出後，即更換門鎖，而被告於98年2
      月13日21時許再前往系爭告訴人住處時，因發現告訴人更
      換門鎖，乃偕同鎖匠在樓梯間欲開啟門鎖進入，旋遭返家
      之告訴人發覺等情，為被告所不爭，核與證人即告訴人之
      指述（見98年度偵字第5740號卷【下稱偵字卷】第4-6、
      17-20頁、本院99年度易字第39號卷【下稱本院卷】第104
      -111頁）及證人A1之證述（見偵字卷第42-43頁）相符，
      復有98年2月11日系爭告訴人住處內照片7張在卷可稽（見
      偵字卷第33-36頁），此部分事實洵堪認定，合先敘明。
  (二)次查，告訴人於98年2月11日11時14分、11時27分許，已
      二度以簡訊告知被告不得任意進入系爭告訴人住處乙節，
      有雙方所傳簡訊3則附卷可憑（見偵字卷第32頁），又被
      告與告訴人於98年2月11日因被告進入系爭告訴人住處一
      事發生推擠、拉扯，告訴人嗣後並更換門鎖等情，為被告
      所不爭，亦為證人即告訴人證述在卷（見偵字卷第19-20
      頁），足認本案被告於98年2月11日及98年2月13日，均係
      明知未得告訴人同意、違反告訴人意願，仍執意前往或進
      入系爭告訴人住處甚明。
  (三)惟查：
    1.被告係以依親身分來台，未得工作許可而不得在臺工作乙
      節，有被告外僑居留資料1份在卷可稽（見偵字卷第12頁
      ）；又自97年5月被告與告訴人分居起至98年2月初止，渠
      等2名女兒與被告同住於系爭被告住處，期間均由告訴人
      每月匯款約新臺幣（下同）15萬元予被告，供作被告、2
      名女兒之生活費及系爭被告住處每月55,000元之租金所用
      等情，為告訴人證述在卷（見本院卷第106、109頁、第
      110頁反面），並有卷附告訴人存摺影本、萬泰銀行99年4
      月1日函覆被告帳號000000000000號帳戶交易往來明細及
      中國信託商業銀行股份有限公司99年3月31日函覆被告帳
      號000000000000號帳戶歷史交易查詢報表各1份可考（見
      本院卷第25-36、91-93、95-101頁），足見被告在臺無法
      合法工作而無謀生能力，確需仰賴告訴人每月支付之生活
      費（含房租）以維持生活無訛。
    2.次查，告訴人於98年1月7日，未經被告同意，即代身為租
      賃契約當事人之被告，向系爭被告住處之房東表示提前於
      98年2月10日終止租約乙節，為告訴人結證屬實（見本院
      卷第106頁反面、第107頁、第108頁反面），且有該解約
      通知書附卷可憑（見本院卷第120頁）；佐以98年1月至2
      月初，告訴人僅於98年1月9日、98年2月3日、98年2月9日
      ，分別轉帳81,000元、10,000元、63,000元共154,000元
      予被告，而被告於98年2月9日僅餘存款53,033元等情，有
      上揭告訴人存摺及中國信託銀行99年3月31日函各1份可參
      （見本院卷第25-36、97-98頁），足認被告所辯其與告訴
      人之2名女兒搬去與告訴人同住前，告訴人之匯款已明顯
      少於先前每月給付約15萬元之水準，其又因突然遭房東趕
      出，手邊現存款項不足支應生活所需或租賃其他房屋居住
      ，方不得已於98年2月11日前往系爭告訴人住處等語，並
      非無據。
    3.又查，98年2月11日告訴人將被告逐出後，僅交付1萬元給
      被告，並隨即自行於翌日將被告搬入之家具、行李物件載
      運至桃園倉庫存放乙節，為告訴人證述在卷（見本院卷第
      105頁正、反面），足見被告除突失住所，手邊現存款項
      不足支應生活所需或租賃其他房屋居住之問題未獲解決，
      又再面臨頓失生活相關用品之情況，是其辯稱98年2月13
      日再次前往系爭告訴人住處，係為找告訴人商量解決方式
      並取回其先前搬入之生活用品等語，亦屬有據。
    4.綜上，本件被告或因突逢無處可居、無謀生能力而難以維
      持生活，或因為取回生活所需之物品，方未經告訴人同意
      ，前往其依親來臺之對象、身分關係尚為其配偶之告訴人
      所居住之系爭告訴人住處，此應為道義上所許可，且難認
      背於公序良俗，而可認為係正當理由，非屬「無故」侵入
      他人住宅。
  (四)告訴意旨雖以被告實際上有充裕時間處理搬家事宜，主張
      被告無緊急避難之情事，並提出被告與告訴人間之電子郵
      件為憑。惟觀諸被告在收受告訴人於97年12月28日及98年
      1月7日二度通知即將終止系爭被告住處租賃契約之電子郵
      件後，於98年1月7日以電子郵件回覆「Before our divor
      ce is finalised, I am going no where」等語，明確表
      示不願離開，有電子郵件3封在卷可憑（見本院卷第19-24
      頁），衡以系爭被告住處之租約既為被告所簽立，縱被告
      已獲告訴人通知，被告仍無可能預見告訴人會在未告知、
      未經其同意之情況下，自行向房東為提前終止契約或解約
      之表示，而造成被告突失居所之窘況，是被告實際上是否
      有充裕時間處理搬家事宜，非無疑義。
  (五)告訴意旨又稱告訴人於97年5月至98年4月與被告分居期間
      ，共支付被告168萬餘元，非未盡扶養義務，被告實際上
      有充裕金錢處理搬家事宜，其自行花用殆盡而陷於危難，
      屬自陷危難。惟被告與告訴人既有共識渠等分居期間由告
      訴人每月匯款約15萬元予被告，供作被告、2名女兒之生
      活費及系爭被告住處每月55,000元之租金所用，且客觀上
      於97年5月至12月間2人亦照此共識行事，為告訴人證述如
      前，則告訴人突然於98年1月起縮減給付，自超乎被告所
      得預期、規劃，而難以苛責被告未能預留存款供日後所需
      ，是其存款於98年2月9日僅剩餘53,033元，實難謂係「自
      陷危難」所致。
  (六)告訴意旨另以德國法上分居為離婚之要件，夫妻之一方即
      有權決定分居，又夫妻雙方若已有分居之事實，欲回復同
      居生活需雙方同意，是被告無權單方結束分居狀態，請求
      告訴人履行同居義務，並援引德國民法第1565至1567條以
      為據。惟觀以該條文係規範民法上夫妻分居、短暫回復同
      居、離婚之要件及效果，與刑法上需衡酌法益侵害程度、
      道義、習慣及公序良俗再據以判斷是否為「無故」侵入他
      人住宅不同，自不得以違背民法相關效果即謂被告無刑法
      上之正當理由，附此敘明。
六、綜上所述，公訴人雖指被告涉有刑法第306條第1項之無故侵
    入他人住宅罪嫌，然本件被告實因突逢無處可居、無謀生能
    力而難以維持生活，方未經告訴人同意，前往其依親來臺之
    對象、身分關係尚為其配偶之告訴人所居住之系爭告訴人住
    處，此應為道義上所許可，且尚難認背於公序良俗，而可認
    為係正當理由，非屬「無故」侵入他人住宅。本院憑卷內告
    訴人之指訴及檢察官之舉證，不足為被告有罪之積極證明，
    或其闡明之證明方法，無從說服本院形成被告有罪之心證，
    根據「罪證有疑，利於被告」之證據法則，應認不能證明被
    告犯罪，依法應諭知被告無罪之判決，以示慎斷。
據上論斷，應依刑事訴訟法第301條第1項，判決如主文。
本案經檢察官鄭富城到庭執行職務。
中    華    民    國    99    年    5     月     6    日
                  刑事第三庭審判長法  官  李育仁
                                  法  官  孫曉青
                                  法  官  謝佳純
以上正本證明與原本無異。
如不服本判決應於收受判決後10日內向本院提出上訴書狀，並應
敘述具體理由；其未敘述上訴之理由者，應於上訴期間屆滿後20
日內向本院補提理由書（均須按他造當事人之人數附繕本），切
勿逕送上級法院。
                                  書記官  游育慈
中    華    民    國    99    年    5     月    6     日

司法院資訊處製作；財團法人民間司法改革基金會備份。
